【裁判字號】    97,上易,1293
【裁判日期】    971023
【裁判案由】    詐欺
【裁判全文】
臺灣高等法院臺中分院刑事判決        97年度上易字第1293號
上  訴  人  臺灣彰化地方法院檢察署檢察官
被      告  甲○○
上列上訴人因被告詐欺案件，不服臺灣彰化地方法院97年度易字
第522號中華民國97年5月30日第一審判決（起訴案號：臺灣彰化
地方法院檢察署96年度偵緝字第705號），提起上訴，並經檢察
官移送併辦審理（臺灣彰化地方法院檢察署97年度偵字第4206號
），本院判決如下：
    主  文
原判決撤銷。
甲○○幫助意圖為自己不法之所有，以詐術使人將本人之物交付
，累犯，處有期徒刑陸月，如易科罰金，以新臺幣壹仟元折算壹
日。
    犯 罪 事 實
一、甲○○於民國86年間因犯施用毒品案件，經臺灣彰化地方法
    院86年度訴字第1076號判決判處有期徒刑3年2月確定，又於
    86年間因犯違反槍砲彈藥刀械管制條例、毀損罪、恐嚇罪、
    妨害自由罪、恐嚇罪，分別經臺灣彰化地方法院87年度訴字
    第79號判決判處有期徒刑8月、3月、1年、8月、3月確定，
    嗣經臺灣彰化地方法院87年聲字第1469號裁定定應執行刑為
    有期徒刑5年6月，甲○○經入監執行後，於89年8月7日假釋
    出監，又於91年遭撤銷假釋，尚有殘刑2年7月23日，並與另
    案再犯竊盜案件有期徒刑6月（臺灣彰化地方法院91年度易
    字第503號判決）接續執行，於95年10月26日縮刑期滿執行
    完畢。
二、甲○○可預見提供銀行帳戶予不相識之人使用，極易遭人利
    用作為與有關財產犯罪之工具，可能幫助不詳之犯罪集團隱
    匿真實身分，以作為犯罪集團進行詐欺犯罪所用，竟仍不違
    其本意，仍基於幫助不詳犯罪集團詐欺取財及掩飾其等犯罪
    所得之不確定故意，於96年6月中旬某日，在不詳地點，將
    其先前於96年3月24日向玉山銀行員林分行所申辦帳戶（帳
    號：0000000000000號，以下稱系爭帳戶）之存摺、金融卡
    （含密碼）等物，交付予真實姓名年籍不詳之成年人，再由
    該人將前揭銀行存摺、金融卡（含密碼）等物交由詐騙集團
    使用，容任他人使用上開銀行帳戶遂行財產犯罪。
  (一)前揭真實、姓名年籍均不詳之成年人取得甲○○所提供之上
    開銀行存摺、金融卡（含密碼）後，即自行或交付所屬詐欺
    集團成員，基於意圖為自己不法所有之犯意聯絡，於96 年6
    月28日21時26分許，由不詳姓名之人打電話給丁○○，佯稱
    丁○○先前在網路購物交易時，不慎按到分期付款之方式，
    必須至自動櫃員機操作解除等語，致使丁○○因此陷於錯誤
    ，而依指示，於同日22時16分許，操作自動櫃員機匯款新臺
    幣（下同）29,989元至前揭甲○○所申辦之系爭帳戶中，上
    開詐欺所得之款項於存入甲○○之系爭帳戶後，旋即遭該詐
    欺犯罪集團提領。
  (二)前揭詐騙集團成員於96年6月28日21時30分許，撥打電話給
    丙○○，詐稱丙○○帳戶有分期付款之設定，要取消分期業
    務等語，致使丙○○因此陷於錯誤，而於同日晚上23時1分
    許，操作自動櫃員機匯款23,333元至前揭甲○○所申辦之系
    爭帳戶中，上開詐欺所得之款項於存入甲○○之系爭帳戶後
    ，旋即遭該詐欺犯罪集團提領。
三、嗣因丁○○發現情況有異，即於96年6月29日1時35分，前往
    台北縣政府警察局中和分局報案，經警方循線查獲上情。又
    丙○○亦發現情況有異，於96年7月4日，前往台北市政府警
    察局大同分局報案，經警方循線查獲上情。
四、案經彰化縣警察局員林分局報請臺灣彰化地方法院檢察署檢
    察官偵查起訴及同署檢察官移送併案審理。
    理  由
壹、程序方面：
一、按被告以外之人（包括證人、鑑定人、告訴人、被害人及共
    同被告等）於審判外之陳述雖不符刑事訴訟法第159條之1至
    之4等4條之規定，而經當事人於審判程序同意作為證據，法
    院審酌該言詞陳述或書面陳述作成時之情況，認為適當者，
    亦得為證據；當事人、代理人或辯護人於法院調查證據時，
    知有刑事訴訟法第159條第1項不得為證據之情形，而未於言
    詞辯論終結前聲明異議者，視為有前項之同意，同法第159
    條之5定有明文。立法意旨在於傳聞證據未經當事人之反對
    詰問予以核實，原則上先予排除。惟若當事人已放棄反對詰
    問權，於審判程序中表明同意該等傳聞證據可作為證據；或
    於言詞辯論終結前未聲明異議，基於尊重當事人對傳聞證據
    之處分權，及證據資料愈豐富，愈有助於真實發見之理念，
    且強化言詞辯論主義，使訴訟程序得以順暢進行，上開傳聞
    證據亦均具有證據能力。本件證人丁○○、丙○○等人固曾
    於警詢中為陳述，其性質雖屬傳聞證據，惟查無符合同法第
    159條之1至之4等前4條之情形，其等所為之上開警詢筆錄內
    容，業經本院審理時予以提示並告以要旨，且經檢察官表示
    意見，當事人已知上述筆錄乃傳聞證據，且未於言詞辯論終
    結前對該等筆錄內容聲明異議，依上開規定，是其等於警詢
    中之證言已擬制同意其有證據能力，本院審酌上開筆錄作成
    時，較無人情施壓或干擾，亦無不當取供之情形，認為以之
    作為本案之證據亦屬適當，是其等於警詢中之證言自具有證
    據能力。
二、被告甲○○（下稱被告）經合法傳喚，無正當理由未於本院
    審判期日到庭，爰不待其陳述逕行判決。
三、被告原亦提起上訴，因未敘明上訴具體理由，業經本院於97
    年9月11日判決駁回上訴，併此敘明。
貳、實體方面：
一、被告經本院合法傳喚並未到庭應訊，被告於原審對其於上揭
    時、地向玉山銀行員林分行申辦系爭帳戶存摺、金融卡及密
    碼使用之事實固坦承不諱，然矢口否認有何幫助詐欺取財之
    犯行，辯稱：係因96年5月底接到毒品案件入監執行通知，
    自己不願意接受服刑，準備逃亡，而將上述玉山銀行員林分
    行存摺、金融卡及密碼等物，放置於機車置物箱內，準備騎
    機車回社頭鄉故居，然又剛好遇上母親病危，所以改開車前
    往彰化基督教醫院探視母親，機車停在店外數日未騎，結果
    置於機車座位下方置物箱內之存摺等物被竊遺失，是96 年6
    月29日案發後，玉山銀行員林分行小姐電話通知，自己才發
    覺遺失，不知遭他人利用犯罪云云。惟查：
  (一)上揭被害人丁○○遭人詐騙匯款至被告之系爭帳戶，並遭人
    提領之事實，業據證人即被害人丁○○於警詢中證述明確（
    見96年6月29日警詢筆錄，附於彰化縣警察局員林分局員警
    分偵字第0960020257號卷第5、6頁）；且有丁○○96年6 月
    28日22時16分09秒，使用郵局ATM匯款之收據（見彰化縣警
    察局員林分局員警分偵字第0960020257號卷第7頁），並有
    玉山銀行員林分行帳戶（帳號：0000000000000號）之申設
    人資料（96年3月24日開戶、96年7月2日銷戶，見彰化縣警
    察局員林分局員警分偵字第0960020257號卷第17頁）、交易
    資料查詢單（見彰化縣警察局員林分局員警分偵字第096002
    0257號卷第19、20頁）、往來交易明細（96年度偵緝字第70
    5號卷第15頁）等可資佐證。
  (二)前揭被害人丙○○遭人詐騙匯款至被告之系爭帳戶，並遭人
    提領之事實，業據證人即被害人丙○○於警詢中證述屬實（
    見96年7月4日警詢筆錄，附於97年度偵字第4206號卷第3頁
    ）；且有丙○○96年6月28日之自動櫃員機儲戶交易明細表
    （見97年度偵字第4206號卷第15頁）、系爭帳戶之開戶基本
    資料（見97年度偵字第4206號卷第17頁）、系爭帳戶之交易
    明細表（見97年度偵字第4206號卷第18頁）附卷為憑。
  (三)被告雖辯稱其係因要準備逃亡，才將存摺、提款卡放到機車
    置物箱內，機車停在店門口，恰巧又遇上母親病危，數日未
    騎機車，才遭人盜取存摺等物云云，然查：
  1.被告辯稱遭人盜取存摺、提款卡、密碼等物，然存摺、提款
    卡關係個人信用，算是貴重物品，被告將之長期置放機車置
    物箱內，已屬違背常情，而且機車置物箱內通常只有安全帽
    與雨衣，竊賊如何得悉置物箱內有存摺、提款卡而鎖定被告
    之機車下手？亦甚可疑。被告除了上述玉山銀行員林分行帳
    戶外，尚有一個郵局之帳戶仍使用中（有臺灣郵政股份有限
    公司函及客戶歷史交易清單可證，見96年偵緝字第705號卷
    第27至29頁），而該郵局帳戶之存摺、提款卡都還在被告保
    管中，並無遺失，此亦為被告於原審審理期日中所坦承。而
    上述玉山銀行員林分行之帳戶，在96年6月28日以前均無任
    何往來紀錄，亦無任何款項存在該帳戶內，而且提款卡是銀
    行剛剛發給的，被告稱只有密碼函但尚未記得該密碼。被告
    如果真的要準備逃亡，為何不攜帶一個自己熟悉的郵局帳戶
    存摺提款卡，反而攜帶一個從未使用過且連密碼都不記得的
    新帳戶存摺？此事顯與常理有違。
  2.詐騙集團要指示受害者匯入指定之人頭帳戶，必先確定該人
    頭帳戶係可堪使用，且並先確定提供者不會隨意掛失帳戶，
    否則詐騙集團費盡心思詐騙所得款項，卻匯入一個來歷不明
    的帳戶，或者帳戶提供者會隨時掛失止付，詐騙集團將陷於
    無法領款而徒勞無功。而被害人丁○○、丙○○係於96年6
    月28日接獲詐騙電話等情，已如前述；衡情存摺、金融卡及
    密碼事關個人財產權益之保障，其專有性甚高，除非本人或
    與本人親密關係者，難認有何理由可同時取得該存摺、金融
    卡及密碼，參酌上情觀之，是被告當係自己於96年6月中旬
    之某日，交付前揭玉山銀行員林分行之存摺、金融卡及密碼
    予真實姓名、年籍均不詳之成年人使用，應堪認定。
  (四)按金融帳戶為個人之理財工具，一般民眾皆可以存入最低開
    戶金額之方式自由申請開設金融帳戶，並無任何特殊之限制
    ，且得同時在不同金融機構申請多數存款帳戶使用，並無借
    用他人帳戶使用之必要。而金融存款帳戶，悠關存戶個人財
    產權益之保障，專屬性甚高，衡諸常理，若非與本人有密切
    關係者，不可能交付個人帳戶存摺及金融卡，縱有交付個人
    帳戶予他人使用之特殊情形，亦必會先行瞭解他人使用帳戶
    之目的始行提供。況以電話通知中獎、個人資料外洩或其他
    類似之不法詐騙份子，經常利用他人存款帳戶、金融卡以遂
    行犯行，類此案件在社會上層出不窮，亦屢經報章雜誌及其
    他新聞媒體再三披露，避免此等專屬性甚高之物品被不明人
    士利用為與財產有關之犯罪工具，亦為一般生活認知所應有
    之認識。是被告將其所有之銀行帳戶存摺、金融卡及密碼，
    交付予前揭真實姓名、年籍均不詳之成年人使用等情，已如
    前述，縱無證據證明被告明知前揭真實姓名、年籍均不詳之
    成年人之犯罪態樣，然就前揭真實姓名、年籍均不詳之成年
    人，嗣後將被告交付之帳戶存摺供詐欺所得之用，顯不違反
    被告本意，被告自有幫助該真實姓名、年籍均不詳之成年人
    詐欺取財之未必故意。被告所辯並未參與犯罪，其不知情云
    云，顯不足採。
  (五)綜上所述，被告提供玉山銀行員林分行之帳戶存摺、金融卡
    及密碼予前揭真實姓名、年籍均不詳之成年人，幫助其等遂
    行詐欺取財犯行，事證至為明確，被告事後辯稱其遺失存摺
    、金融卡及密碼云云，顯屬卸責之詞，不足採信，本案罪證
    明確，被告犯行堪予認定。
二、論罪科刑：
  (一)按刑法關於正犯、從犯之區別，本院所採見解，係以其主觀
    之犯意及客觀之犯行為標準，凡以自己犯罪之意思而參與犯
    罪，無論其所參與者是否犯罪構成要件之行為，皆為正犯，
    其以幫助他人犯罪之意思而參與犯罪，其所參與者，苟係犯
    罪構成要件之行為，亦為正犯，必以幫助他人犯罪之意思而
    參與犯罪，其所參與者又為犯罪構成要件以外之行為，始為
    從犯（最高法院25年上字第2253號判例要旨參照）。是以，
    如未參與實施犯罪構成要件之行為，且係出於幫助之意思提
    供助力，即屬幫助犯，而非共同正犯。查前揭真實姓名、年
    籍均不詳之成年人及其所屬詐欺集團，基於意圖為自己不法
    所有之共同犯意，以上述之方式，使被害人丁○○、丙○○
    陷於錯誤，因而交付本人之財物，該成年人及其所屬詐欺集
    團所為，係犯刑法第339條第1項之詐欺取財罪。被告雖有將
    上開銀行帳戶存摺、金融卡（含密碼）提供予該施以詐騙之
    成年人及其詐騙集團使用，已如前述，惟依卷內證據資料，
    既未見被告有何參與詐騙被害人之行為或於事後亦分得詐欺
    取財款項之積極證據，固無從認屬上開詐欺取財行為之共同
    正犯。然而，被告將其所有之上開銀行帳戶存摺、金融卡（
    含密碼）提供予他人作為詐欺取財之用，乃係基於幫助他人
    詐欺取財之犯意，而被告提供上開銀行帳戶存摺、金融卡（
    含密碼）予他人之行為，復屬詐欺取財構成要件以外之行為
    ，則被告自屬以幫助之意思，參與詐欺取財構成要件以外之
    行為，是核被告所為，係犯刑法第30條第1項前段、第339條
    第1項之幫助詐欺取財罪。
  (二)被告提供上開銀行帳戶存摺、金融卡（含密碼）予不詳姓名
    成年男子所屬之詐欺集團使用分別詐欺被害人丁○○、丙○○，被告僅有一幫助行為，雖正犯為多次詐欺行為，就被告
    而言，僅有一次犯罪行為，仍僅成立一幫助犯之罪（最高法
    院96年度臺非字第245號判決要旨參照）。是本案被告以一
    個幫助行為，雖助成正犯對二個被害人即丁○○、丙○○詐
    欺取財得逞，惟正犯之詐欺犯行究為單一或數犯行，並不影
    響幫助犯單一幫助詐欺行為之成立，亦即本案被告提供銀行
    帳戶存摺、金融卡（含密碼）予正犯使用之行為既係單一行
    為，祇能論以一個幫助詐欺罪。本件被告將其所有上開銀行
    帳戶存摺、金融卡（含密碼）交給不詳姓名之成年男子，並
    供作其等所屬之詐欺集團成員詐欺取財，公訴意旨雖未敘及
    被告所為詐騙被害人丙○○所示之幫助詐欺取財犯行，然此
    部分與公訴人起訴書所載被告所為幫助詐騙被害人丁○○犯
    行間，因係同一交付帳戶之幫助行為，為起訴效力所及，復
    經檢察官移送併辦，本院自應併予審判，附此敘明。
  (三)又前揭不詳人等所屬之詐欺集團成員就詐欺取財犯行，固有
    犯意聯絡及行為分擔，為共同正犯，惟幫助犯係從犯，從屬
    正犯而成立，刑法上既無「共同幫助」之情，當亦無「幫助
    共同」之可言（參照最高法院95年度台上字第6767號判決）
    。本案被告幫助他人犯詐欺取財罪，為從犯，本院衡其犯罪
    情節較正犯為輕，爰依刑法第30條第2項之規定，按正犯之
    刑減輕之。
  (四)查被告於86年間因犯施用毒品案件，經臺灣彰化地方法院86
    年度訴字第1076號判決判處有期徒刑3年2月確定，又於86年
    間因犯違反槍砲彈藥刀械管制條例、毀損罪、恐嚇罪、妨害
    自由罪、恐嚇罪，經臺灣彰化地方法院87年度訴字第79號判
    決分別判處有期徒刑8月、3月、1年、8月、3月確定，嗣經
    臺灣彰化地方法院87年聲字第1469號裁定定應執行刑為有期
    徒刑5年6月，被告經入監執行後，於89年8月7日假釋出監，
    又於91年遭撤銷假釋，尚有殘刑2年7月23日，並與另案再犯
    竊盜案件有期徒刑6月（臺灣彰化地方法院91年度易字第503
    號判決）接續執行，於95年10月26日縮刑期滿執行完畢等情
    ，此有臺灣高等法院被告前案紀錄表一份附卷可稽，其於受
    有期徒刑執行完畢，於5年內故意再犯本件有期徒刑以上之
    罪，為累犯，應依刑法第47條第1項之規定加重其刑。又被
    告有加重及減輕其刑之事由，應予先加後減。
三、原審認被告犯行事證明確，予以論罪科刑，固非無見。惟查
    ：幫助犯係從犯，從屬正犯而成立，刑法上既無「共同幫
    助」之情，當亦無「幫助共同」之可言（參照最高法院95年
    度台上字第6767號判決），原判決主文諭知被告犯幫助共同
    詐欺取財罪，自有未洽。被告所為詐騙被害人丙○○所示
    之幫助詐欺取財犯行，與公訴人起訴書所載被告所為幫助詐
    騙被害人丁○○犯行間，因係同一交付帳戶之幫助行為，為
    起訴效力所及，復經檢察官移送併辦，原審未及審酌上開移
    送併案審理之部分，致未併為認定事實及量刑之審酌，尚有
    未洽。檢察官上訴意旨認原審未及審酌被告幫助詐騙被害人
    丙○○之犯行等語，為有理由，原審判決既有前揭可議之處
    ，自屬無可維持，應由本院將原判決予以撤銷改判。爰審酌
    被告之前科記錄，被告明知目前社會上以各種方式詐財之惡
    質歪風猖獗，令人防不勝防，復加以詐財者多借用人頭帳戶
    致警方追緝困難，詐欺事件層出不窮，手法日益翻新，竟甘
    願淪為提供自己之金融帳戶，以供他人逃避犯罪之查緝，嚴
    重破壞社會治安及有礙金融交易秩序，助長犯罪歪風，並增
    加追緝犯罪之困難，且被告於犯後並無悔意，造成被害人丁○○、丙○○之上揭損失等一切情狀，量處有期徒刑六月，
    並依刑法第41條第1項前段之規定，併諭知易科罰金之折算
    標準，以資懲儆。另被告交付予前揭真實姓名、年籍均不詳
    之人之前開存摺、金融卡，雖該存摺、金融卡原係被告所有
    之物，且供被告犯罪所用之物，然既經被告交與上揭真實姓
    名、年籍均不詳之人使用，且無約定交還時間，顯見被告已
    有移轉其所有權予上揭真實姓名、年籍均不詳之人之意。從
    而，應認前揭存摺、金融卡目前並非被告所有，且非違禁物
    ，爰不另宣告沒收。又所謂幫助犯係指就他人之犯罪加以助
    力，使其易於實施之積極的或消極的行為而言。其犯罪態樣
    與實施犯罪之正犯有異，其所處罰者，乃其提供助力之行為
    本身，而非正犯實施犯罪之行為。因此幫助犯不適用責任共
    同之原則，對正犯所有供犯罪所用或因犯罪所得之物，勿庸
    併為沒收之宣告（最高法院88年度臺上字第6234號判決要旨
    參照）。是前開存摺、金融卡雖係上揭真實姓名、年籍均不
    詳之成年人所有供犯罪所用之物，而本案被告僅為幫助犯，
    自毋庸宣告沒收，均附此敘明。
據上論斷，應依刑事訴訟法第371條、第369條第1項前段、第364
條、第299條第1項前段，刑法第30條第1項前段、第2項、第339
條第1項、第41條第1項前段，刑法施行法第1條之1，判決如主文
。
本案經檢察官乙○○到庭執行職務。
中    華    民    國    97    年    10    月    23    日
            刑事第十一庭  審判長法  官    陳  朱  貴
                                法  官    郭  同  奇
                                法  官    胡  文  傑
上列正本證明與原本無異。
不得上訴。
                                書記官    蔡  嘉  萍
中    華    民    國    97    年    10   月    23    日
【附錄本案判決論罪科刑法條全文】：
中華民國刑法第339條
意圖為自己或第3 人不法之所有，以詐術使人將本人或第3 人之
物交付者，處5 年以下有期徒刑、拘役或科或併科1,000 元以下
罰金。
以前項方法得財產上不法之利益或使第3人得之者，亦同。
前2項之未遂犯罰之。


司法院資訊處製作；財團法人民間司法改革基金會備份。
